臺灣臺南地方法院刑事判決
110年度易字第35號
聲  請  人  臺灣臺南地方檢察署檢察官
被      告  陳慧娟


選任辯護人  高夢霜律師
            陳廷瑋律師
            吳鎧任律師
上列被告因妨害名譽案件，經檢察官聲請簡易判決處刑（109年
度偵字第21062號），本院認不宜行簡易程序，改行通常程序，
判決如下：
    主  文
陳慧娟犯散布文字誹謗罪，共貳罪，各處有期徒刑貳月，如易科
罰金，以新臺幣壹仟元折算壹日。應執行有期徒刑參月，如易科
罰金，以新臺幣壹仟元折算壹日。
    事  實
一、陳慧娟與黃彩綺因裝潢工程問題發生爭執，因而心生不滿，
    陳慧娟竟意圖散布於眾，基於加重誹謗之犯意，而為下列行
    為：
  ㈠於民國109年9月29日20時42分許，在其位於臺南市○○區○
    ○○街000巷0號之住處內，以其申設、使用之Facebook臉書
    網路平臺（下稱臉書）暱稱「陳觀（觀自在）」帳號，藉手
    機連結網際網路之方式，在不特定多數人或特定多數人得以
    共見共聞之臉書「Mr.FATOTA約旦沙威瑪Jordan Shawema」
    粉絲專頁內，發表：「這張是我本人和蟑螂女和她第二任老
    公生的女鵝黃紫綾和蟑螂女當時交往有婦之夫的對象鍾幸豐
    4人在現場點交現金……一直要拿錢不做事也不好好的收尾，
    甚至是罷工，還偷走油漆師傅留給我們的油漆和桶子……用票
    換現金是蟑螂女常用作法，蟑螂不是要找男朋友，而是在找
    『現金』自己小心荷包，你不是蟑螂女的對手！」、又張貼黃
    彩綺之照片並發表：「這隻就是！黑白講！黑白做！工程老
    鼠屎！要認清蟑螂女的長相，因為她會再換工程行的名字再
    繼續騙錢騙工程做！」、「言而無信、不負責任、推卸責任
    的空殼公司遲早會葛屁……」等內容，足以貶損黃彩綺之人格
    及社會評價。
　㈡於同年10月6日0時許，在其上址住處內，以上開臉書帳號，
    在不特定多數人或特定多數人得以共見共聞之臉書「裝潢爆
    料公社」社團內，發表：「黃彩綺來板娘的粉專撒野和私下
    傳訊用變相的字句『威脅恐嚇』板娘，本來搬遷事件令人開心
    的事，但是板娘自己『請鬼開藥單』、『搬石頭砸自己的腳』找
    到一隻蟑螂女來受氣受罪！……」、「你就是壞事做太多！謊
    言不斷，所以才需要每天懷疑東懷疑西的，天天對業主說謊
    又對廠商說謊，講了太多謊言需要用更大的謊去圓之前的謊
    ！……」、「妳是工程界的蟑螂老鼠屎，廠商倒霉極了！被蒙
    了還要聽妳唱歌！……」等言論，足以貶損黃彩綺之人格及社
    會評價。嗣黃彩綺報警處理，始循線查悉上情。
二、案經黃彩綺訴由臺南市政府警察局第一分局移送臺灣臺南地
    方檢察署檢察官偵查起訴。
　　理  由
一、程序部分（證據能力之認定）：
    本件以下所引用具傳聞證據性質之供述證據，因檢察官、被
    告陳慧娟及辯護人於本案言詞辯論終結前，均同意有證據能
    力，本院審酌該等證據之作成或取得之狀況，並無非法或不
    當取證之情事，且亦無顯不可信之情況，復經本院於審判期
    日就該等證據依法進行調查、辯論，依刑事訴訟法第159條
    之5規定，均具有證據能力。其餘引用之非供述證據，與犯
    罪事實具有關聯性，皆無傳聞法則之適用，且無違反法定程
    序取得之情形，復經本院踐行證據調查之程序，依刑事訴訟
    法第158條之4規定之反面解釋，均應有證據能力。
二、實體部分(認定犯罪事實所憑之證據及理由)：　　
  ㈠訊據被告對於加重誹謗之2案部分，下列加重誹謗內容均坦承
    不諱：1.誹謗告訴人黃彩綺與有婦之夫交往；2.誹謗告訴人
    偷走油漆的部分；3.誹謗告訴人換工程名稱繼續騙錢、騙工
    程做。經核上開自白有告訴人於本院準備程序筆錄之證述（
    見本院簡卷頁63至72、本院易卷頁27至35）、臉書粉絲專業
    截圖（見警卷頁19至40）、被告提出109年9月29日FB臉書個
    人專頁及其所經營之臉書「Mr.FATOTA 約旦沙威瑪jordan S
    hawema」粉絲專業所發布與本案相關之貼文（見本院易卷頁
    77至101、警卷頁41至72 ）、被告於警詢、偵訊及準備程序
    筆錄之供述（見警卷頁3至5、偵卷頁6至7、本院簡卷頁63至
    72、本院易卷頁27至35）等在卷可資佐證，核其自白與證據
    相符，此部分事實，先堪認定。
  ㈡至於被告否認加重誹謗部分為：1.加重誹謗告訴人威脅、恐
    嚇被告；2.加重誹謗告訴人天天對業主說謊，又對廠商說謊
    部分。被告辯稱：「告訴人威脅、恐嚇我，我不認罪，我的
    手機還有留那些訊息在；至於稱告訴人天天對業主說謊，又
    對廠商說謊部分，這是我自己親身經驗的。」等語；辯護人
    則為被告置辯：「本件是工程糾紛，告訴人的工程品質真的
    非常不好，就證人蘇建丞所述，電路、水電、木作及油漆部
    分，瑕疵所在多有，甚至電壓配錯，是滿嚴重的瑕疵，輕則
    電器損壞，重則可能有走火危險，被告不是要浪費司法資源
    ，而是有怨氣吐不出，被告不懂法律，言語表達部分有不佳
    之處，但就有婦之夫交往這段，有提出對話紀錄，被告是有
    所依憑，但可能涉及私德。就油漆桶的部分，就被告的認知
    ，證人翁國誠有提到，他是請一位70幾歲的工班去施作，佐
    以證人蘇建丞證述，油漆還沒收尾，會留下一些備用漆，讓
    後續的人可以收尾，不然會有色差問題，所以被告才會認為
    ，留油漆一定會有桶子，告訴人你留這個東西給我，卻又把
    它拿走，被告認為遙控器是交給告訴人，告訴人可以進入，
    應該是告訴人偷走油漆，被告沒有直接證據，這是被告疏失
    、違誤之處，被告會警惕，將來發表言論，應更精確。至於
    公司換名字部分，被告認為一開始告訴人是用設計公司來與
    她簽名，後來變成告訴人自己名字，再從告訴人的臉書，告
    訴人一再換名字，一再接其他業主的工程，被告自己被告訴
    人施作的工程品質是如此不堪，所以被告認為告訴人一場做
    完之後，換個名字再去做下一場，被告才會有這樣的發言。
    至於威脅、恐嚇部分，在被告與告訴人交惡狀況下，被告尚
    未發言之前，告訴人於109年9月24日有對被告說，妳對我所
    做的一切，我這個人很簡單，我會加倍奉還，在同年9月27
    日，告訴人又說要帶很多工班去我的攤子捧場，請料要多準
    備一點，這種讓一般常人會感受到變相的威脅、恐嚇，所以
    犯罪事實㈡，被告所述是有所依憑，並非誹謗，只是單純的
    意見表達，被告認為自己被恐嚇，被告也說是用變相的字句
    被威脅、恐嚇，故這部分應予被告無罪之諭知，被告只是意
    見表達。被告認為與告訴人經手或接觸的過程，告訴人承諾
    的工程品質或是工程項目，都沒有如期完成，又對底下工班
    、廠商講的話都不一致，被告才會有如此評論，這兩點是意
    見表達，縱使有尖酸刻薄，若有所依憑，還在言論自由保障
    範圍，請給予無罪之諭知。」等語。惟查：
  ①按刑法第310條第3項前段規定，對於誹謗之事，能證明其為
    真實者不罰，係針對言論內容與事實相符者之保障，並藉以
    限定刑罰權範圍，非謂指摘或傳述誹謗事項之行為人，必須
    自行證明其言論內容確屬真實，始能免於刑責。行為人如不
    能證明言論內容為真實，但依其所提證據資料，認為行為人
    有相當理由確信其為真實者，始不能以誹謗刑責相繩。（司
    法院大法官釋字第509號解釋文參照），是刑法第310條第3
    項僅在減輕被告證明其言論（即指摘或傳述誹謗事項）為真
    實之舉證責任，惟被告仍須提出「證據資料」，證明有理由
    確信所為言論（即指摘或傳述誹謗事項）為真實，否則仍有
    可能構成誹謗罪刑責。而「證據資料」係言論（指摘或傳述
    誹謗事項）之依據，此所指「證據資料」應係真正，或雖非
    真正，但其提出並非因惡意或重大輕率前提下，有相當理由
    確信其為真正者而言。申言之，行為人就其發表言論所憑證
    據資料，雖非真正，但其提出過程並非因惡意或重大輕率，
    而有相當理由確信其為真正，且應就所提出之證據資料，說
    明依何理由確信所發表言論內容為真實，始可免除誹謗罪責
    (最高法院94年度台上字第5247號判決意旨參照)。被告既於
    上開臉書「裝潢爆料公社」張貼本案貼文，是本案應審究者
    為被告就本案貼文內容之主張是否為真實。
  ②經查被告及辯護人就上開2項陳述主張為事實，並非誹謗云云
    ，雖提出被告與告訴人109年9月24日之對話內容，惟查其內
    容分別為：「你開賣那天我們會去祝你生意興隆，我們也會
    祝福你事事順利順心，新家新居落成，也會祝福你每天都很
    幸福快樂。我關了粉絲團開始的那天，我就有很多時間做別
    的事，我的個性很簡單，人家對我好我會加倍奉還的，也謝
    謝你最近的指教，我會把該做的事做得更好的，謝謝你喔。
    」、「對了忘了跟你說，最近我們認識你的師父和廠商也非
    常關心你，我們現在大家都很有空，會特別的關心你，也會
    希望你生意興隆，所以我們會常常去捧你的場的，食材材料
    記得準備多點喔，怕到時候我們去老闆娘你會準備不夠。」
    經查上開用語，依客觀標準認定，尚無相當理由確信被告主
    張為真實，即無法據以證明告訴人有何威脅、恐嚇被告之言
    行；更無法證明告訴人有天天對業主說謊，又對廠商說謊之
    事實。
　③按言論自由為人民之基本權利，憲法第11條有明文保障，國
    家應給予最大限度之維護，俾其實現自我、溝通意見、追求
    真理之功能得以發揮。惟為兼顧對個人名譽、隱私及公共利
    益之保護，法律尚非不得對言論自由依其傳播方式為合理之
    限制。刑法第310條第1項及第2項誹謗罪即係保護個人法益
    而設，為防止妨礙他人之自由權利所必要，符合憲法第23條
    規定之意旨。至刑法第310條第3項前段以對誹謗之事，能證
    明其為真實者不罰，係針對言論內容與事實相符者之保障，
    並藉以限定刑罰權之範圍如依其所提證據資料，認為行為人
    有相當理由確信其為真實者，即不能以誹謗罪之刑責相繩。
    另刑法第311條規定：「以善意發表言論，而有左列情形之
    一者，不罰：一、因自衛、自辯或保護合法之利益者。二、
    公務員因職務而報告者。三、對於可受公評之事，而為適當
    之評論者。四、對於中央及地方之會議或法院或公眾集會之
    記事，而為適當之載述者」，係法律就誹謗罪特設之阻卻違
    法事由，目的即在維護善意發表意見之自由，亦不生牴觸憲
    法問題（司法院釋字第509 號解釋文及解釋理由書參照）。
    即第310條之誹謗罪，係以行為人主觀上基於散布於眾之意
    圖，客觀上指摘或傳述足以毀損他人名譽之事，為其要件。
    即兼顧個人名譽及言論自由，避免刑罰過度干預人民，維持
    刑罰最終手段之謙抑性格，並有上開例外之免責規定。
　④綜合上情，堪認被告既無法證明本案貼文之言論內容確屬真
    實，又雖不能證明言論內容為真實，但亦未能依其所提證據
    資料，認為確有相當理由確信其為真實者。況被告就本案貼
    文所述之內容皆與自身相關，且為自己所親身經歷之事項，
    既經本院認定本案貼文之內容並不屬實，如上所述，被告自
    難主張為其為親身經歷而作為卸免罪責之理由。且被告上開
    之誹謗文字除無法證明其為真實外，亦非因為受到告訴人之
    不實指控，被動下所為之自衛、自辯或保護合法之利益。核
    被告所為，依一般社會通念加以評價，確足以對告訴人在社
    會上所保有之人格、聲譽、信用及地位造成負面貶抑；再者
    ，本案貼文張貼於上開之社團，為公開之網站等情，有擷圖
    多張存卷可佐（見警卷頁33至39），足見該網頁確有供不特
    定人瀏覽，是被告為上揭侮辱言語時，確屬在不特定人得以
    共聞共見之狀態。被告在上開不特定人均可瀏覽之臉書頁面
    ，以文字指摘前述內容，使告訴人在精神上、心理上感受到
    難堪不快，被告主觀具有加重誹謗之犯意甚明。綜上，事證
    明確，被告所辯為事後卸責之詞，不足採信，應依法論罪科
    刑。
　㈢適用法條之說明：
　①按刑法第309條所稱「侮辱」及第310條所稱「誹謗」之區別
    ，前者係未指定具體事實，而僅為抽象之謾罵；後者則係對
    於具體之事實，有所指摘，而損及他人名譽者。而「對於具
    體之事實，有所指摘，並有與上開誹謗事件毫無語意關連之
    抽象謾罵時」，則可同時符合侮辱及誹謗之構成要件。然而
    針對具體事實，依個人價值判斷提出主觀且與事實有關連的
    意見或評論，縱使尖酸刻薄，批評內容足令被批評者感到不
    快或影響其名譽，應不在公然侮辱罪之處罰範圍。(臺灣高
    等法院臺南分院96年度上易字第181 號刑事判決意旨、司法
    院院字第2179號解釋意旨、74年6 月21日司法院（74）廳刑
    一字第478 號函檢附司法院第二廳研究意見參照）
　②查被告對告訴人誹謗之內容為：1.黃彩綺與有婦之夫交往；2
    .偷走油漆；3.換工程名稱繼續騙錢、騙工程做；4.告訴人
    威脅、恐嚇被告；5.告訴人天天對業主說謊，又對廠商說謊
    。其間有下列用語：「蟑螂女」、「這隻就是！黑白講！黑
    白做！工程老鼠屎！要認清蟑螂女的長相」、「工程界的蟑
    螂老鼠屎」。公訴意旨雖認被告上開記載之文字，係另涉犯
    刑法第309條第1項之公然侮辱罪，並與被告所犯上揭加重誹
    謗罪，成立想像競合犯等語。惟參諸被告上開所示之文字，
    依其遣詞用字、運句語法整體以觀，顯見被告係意指告訴人
    有1至5之事實，並針對其誹謗之事實，提出與事實相關連之
    的意見或評論，雖尖銳且用語極為不當，顯係對於其所為上
    開指摘足以毀損告訴人名譽之具體事實後，接著針對具體事
    實，依其個人價值判斷提出主觀且與上開誹謗事實有關聯之
    意見或評論，本件被告除成立加重誹謗罪外，並不另成立公
    然侮辱罪。公訴意旨認被告另成立刑法第309條第1項之公然
    侮辱罪，並與上開加重誹謗罪，依想像競合犯論處云云，自
    有誤會，附此敘明。
三、論罪科刑：
　　核被告之犯罪事實㈠㈡所為，均犯刑法第310條第2項之加重誹
    謗罪。被告犯罪事實㈠㈡所示多次發表言語之行為，係於密接
    之時間為之，侵害之法益相同，各行為之獨立性薄弱，依一
    般社會健全觀念，難以強行分開，應各視為數個舉動之接續
    施行，各論以接續之一行為。又被告先後2次之加重誹謗罪
    ，犯意各別，行為互殊，應分論併罰。爰審酌被告與告訴人
    確有工程糾紛，因工程處理過程，有所不滿，雖非無中生有
    之加重誹謗，惟被告對於告訴人處理方式不認同，不思以理
    性方式溝通處理，竟以前開誹謗告訴人方式為之，思慮欠周
    ，並造成告訴人身心受害，核被告犯罪動機、目的、手段，
    及所生之損害；另考量被告自稱大學畢業，工作為賣夜市小
    吃；已婚，育有3子，一個高中，二個國小，與配偶一起照
    顧；等智識程度、工作、家庭狀況暨犯後態度等一切情狀，
    量處如主文所示之刑並定應執行刑，均諭知易科罰金之折算
    標準，以資儆懲。
據上論斷，應依刑事訴訟法第452 條、第299條第1項前段，刑法
第310條第2項、第41條第1項前段、第51條第5款，刑法施行法第
1 條之1第1項，判決如主文。
本案經檢察官許嘉龍提起公訴，檢察官羅瑞昌到庭執行職務。
中　　華　　民　　國　　110 　年　　3 　　月　　30　　日
　　　　　　　　　刑事第三庭    法　官　張  菁
以上正本證明與原本無異
如不服本判決應於收受本判決後20日內向本院提出上訴書狀，並
應敘述具體理由。其未敘述上訴理由者，應於上訴期間屆滿後20
日內向本院補提理由書狀（均須按他造當事人之人數附繕本）「
切勿逕送上級法院」。
　　　　　　　　　　　　　　　　書記官　蔡佳玲
中　　華　　民　　國　　110 　年　　3 　　月　　30　　日
附錄本案論罪科刑法條全文
中華民國刑法第310條
意圖散布於眾，而指摘或傳述足以毀損他人名譽之事者，為誹謗
罪，處1年以下有期徒刑、拘役或1萬5千元以下罰金。
散布文字、圖畫犯前項之罪者，處2年以下有期徒刑、拘役或3萬
元以下罰金。
對於所誹謗之事，能證明其為真實者，不罰。但涉於私德而與公
共利益無關者，不在此限。